高雄高等行政法院判決
　　　　　　　　　　　　　　　　　　　94年度訴字第 180號
　　　　　　　　　　　　　　　.
原　　　告　甲○○
訴訟代理人　黃秋火會計師
被　　　告　財政部高雄市國稅局
代　表　人　邱政茂局長
訴訟代理人　乙○○
上列當事人間因綜合所得稅事件，原告不服財政部中華民國九十
四年一月七日台財訴字第○九三○○四八四五五○號訴願決定，
提起行政訴訟。本院判決如下：
　　主  文
原告之訴駁回。
訴訟費用由原告負擔。
    事  實
一、事實概要：
    緣原告之配偶陳柯郁美為信勝投資股份有限公司（以下簡稱
    信勝公司）及明投資股份有限公司（以下簡稱明公司）
    之股東，前經被告查獲其將持有信勝公司及明公司股票，
    出售予循環投資有限公司（以下簡稱循環公司），致原應歸
    屬該二公司股東之營利所得轉換為證券交易所得，有涉嫌藉
    股權之移轉為自己規避或減少應納稅捐之情事，遂報經財政
    部核准按所得稅法第六十六條之八規定，依實質課稅原則，
    將信勝公司及明公司原分配予循環公司之現金股利新台幣
    （以下同）五九○、一四三、八七二元及一三、四二一、七
    八○元，按陳柯郁美出售信勝公司及明公司予循環公司之
    股數比例，調整核定陳柯郁美八十九年度營利所得一、○六
    四、五○二元、六三一、○八四元及七、九八三元，併課原
    告綜合所得稅。原告不服，申請復查未獲變更，提起訴願亦
    遭駁回，遂提起本件行政訴訟。
二、兩造聲明：
  (一)原告聲明求為判決：
    (1)訴願決定及原處分（含復查決定）均撤銷。
    (2)訴訟費用由被告負擔。
  (二)被告聲明求為判決：
    如主文所示。
三、兩造主張之理由：
  甲、原告主張之理由：
    (一)原告配偶業已合法出售信勝及明公司股票，出售後信勝
      及明公司之股利分配或營運操作已與原告無關，被告將
      信勝及明公司分配之股利強行歸戶予原告，顯屬錯誤：
　　　1.原告雖於二十五年前即投資「信勝公司」（為發起股東
    　  之一），惟因原告年事已高（已逾八旬），加以原告夫
    　  妻另有投資事業頗有績效，事實上，已無繼續持有信勝
        及明投資公司股權之必要。因此，原告早就有處理「
        信勝公司」及「明公司」股票之規劃，而八十九年度
        適有循環投資公司欲購買信勝及明公司股票，原告乃
        趁機將所持有之信勝及明公司股票全部出售給該公司
        ，以了結心願。出售後原告配偶占股不到萬分之一，故
        日後該二公司之股利分配或任何營運操作均已與原告之
        配偶無關。奈被告將信勝及明公司分配之股利強行歸
        戶予原告配偶，顯屬錯誤，應予撤銷。
    　2.再者，若依被告之核課方式，原告配偶縱已往生且亦無
      　該等遺產予子女繼承，但可能因信勝及明公司分配股
      　利，而使原告子女尚有被追課綜合所得稅之可能，那豈
      　非「天方夜譚」？況且，若依被告「株連九族」之追溯
      　核課方式，那所有出售股權之賣方，豈非均須要求或向
      　上天祈求買方於交易後不得有任何減資、解散或其他易
      　為稽徵機關認有涉及租稅爭議之交易？政府何不乾脆禁
      　止股票之移轉，一了百了？
    (二)我國稅制對於股利所得及證券交易所得有應稅與免稅之差
      異，政府為減少課稅不公之程度，亦曾提高證券交易稅，
      以平衡證券交易所得免稅與股利所得應稅之差距。據此，
      稅捐稽徵機關即無任何理由再採取與法律明文規定相反之
      認定：
      1.惟按在現代民主法治國家，如何課稅是執政者之一門政
        治藝術。為符合租稅公平原則，並考量稽徵成本，稅法
        上對相同之自然生活事實與行為勢必會有不同之法律評
        價，以期能以最少之成本收取最多之稅賦卻又不為人民
        所排斥，如此方為民主政治之運作常軌。關於證券交易
        是否應按其投資所得課徵所得稅，以及土地交易所得是
        否應課徵所得稅兩項議題，前財政部長郭婉容女士與王
        建先生曾先後單純地基於「租稅公平原則」，不顧原
        有稅制中僅設「證券交易稅」與「土地增值稅」之緣由
        ，而積極倡議應課徵「證券交易所得稅」及「土地交易
        所得稅」，結果因稽徵困難、查核不易，反而會嚴重造
        成實質租稅之不公平，甚至造成全民之嚴重反彈以及股
        市之大崩盤，最後兩位前後任財政部長不但無法貫徹其
        個人之政策主張，還先後黯然離職下臺。由此事例即可
        說明，政府在課稅時是不能一廂情願地只顧及所謂「租
        稅公平」此一抽象性原則，尚須具體地考慮稽徵與查核
        之難易度，以及是否會造成過度的擾民等社會因素，而
        妥為規劃良善之租稅法制。
      2.政府在稅法上一方面必須採取累進稅制，如所得稅法、
        遺產及贈與稅法及土地增值稅制等，以彰顯要求富人應
        回饋國家社會較多之稅收，而達到均富政策之理想。但
        同時政府卻又必須設定諸多免稅規定，例如訂定獎勵投
        資條例、促進產業升級條例等，以期富人願將資金留在
        國內從事投資及消費，而活絡國家經濟活動，進而增加
        國家稅收，增益政府之行政資源。是以，稅法上對相同
        之自然生活事實與行為既然會有不同之法律評價，則人
        民當然有權基於憲法第十九條所明文訂定之租稅法律主
        義，選擇對其最有利之法律評價方式，而從事其日常交
        易，此乃民主法治國家之常態。
      3.又我國稅法係以「所得之種類」分別課稅，故納稅義務
        人雖獲有同額之所得，然因所得種類有異，而負擔不同
        之稅賦。因此，為完成某項經濟行為時，如有多項途徑
        可循，而將產生不同稅賦結果時，納稅義務人應有權選
        擇稅賦最輕之途徑，以獲免稅或減少納稅。例如個人每
        年有二十七萬元之利息免稅額，一般人可能選擇將多餘
        資金存在銀行享受上述之免稅優惠。然所得較高、利息
        將超過每年二十七萬元者，則可能選擇將部分資金投資
        債券型基金或股票，以享受證券交易所得免稅之優惠。
        而所得更高者，則因目前海外所得免稅，可能選擇投資
        海外市場，以期稅賦優惠及資金安全與獲取更高利益之
        均衡。換言之，在民主法治社會，納稅義務人在不違法
        之前提下，如有多項途徑可循時，均應有選擇稅賦最輕
        之途徑，以獲免稅或少納稅利益之權利。因此，在目前
        稅法之規定下，證券交易所得及海外所得免稅，納稅義
        務人自然會傾向選擇上述免稅之方式以實現其投資利益
        。我國稅法上針對納稅義務人之投資所得，區分為應稅
        之「利息所得」及「盈餘所得」，與免稅之「證券交易
        所得」之規定，比比皆是，且均未曾見被告將「證券交
        易所得」視為「利息所得」或「盈餘所得」而課徵所得
        稅之案例。故倘稅捐稽徵機關認相關免徵所得稅之規定
        將造成課稅不公之現象而亟欲匡正之時，則自應藉由訂
        定或修改法律之方式為之，方為正辦，並符依法行政原
        則。
      4.證券交易所得自民國（下同）七十九年一月一日起停止
        課徵所得稅（但證券交易損失亦不得自所得額中減除）
        ，為所得稅法第四條之一所明定（其前獎勵投資條例亦
        有類似規定）。其立法目的在活絡證券市場，加速資本
        形成。然而，自課稅公平之角度而言，股利所得及證券
        交易所得均為股東投資所得，並無區別證券交易所得免
        稅而股利所得應稅之法律上正當理由。政府對本條免稅
        規定將造成課稅不公之情形亦知之甚明，但基於行政便
        利之政策考量，仍制定本條規定，此有財政部台財稅字
        第八二一五○○九九○號函所示：「證券交易所得停徵
        所得稅之規定，原係為簡化稽徵程序，惟又慮及合理課
        稅原則，乃同時配合修正證券交易稅條例，提高證券交
        易稅稅率為千分之六」（證券交易稅稅率由早期千分之
        一‧五至現今為千分之三）可稽。政府明知停徵證券交
        易所得稅，將使納稅義務人多採證券交易之方式，以享
        受投資利益，並同時獲有所得免稅之租稅優惠，而仍為
        本項規定，即係明文允許納稅義務人可選擇以證券交易
        之行為，獲取投資利益，並享有免稅之優惠。且政府為
        減少課稅不公之程度，亦曾提高證券交易稅，以平衡證
        券交易所得免稅與股利所得應稅之差距。據此，稅捐稽
        徵機關即無任何理由再採取與法律明文規定相反之認定
        ，恣意以納稅義務人本應獲配股利，卻於獲配股利前先
        行將所有股份售予他人之行為，視為係規避法律之行為
        。事實上，遍查有關所得稅法第四條之一規定之實務見
        解及解釋函令，亦未見稅捐稽徵機關或行政法院將證券
        交易所得視為股利所得之先例，被告於本件之見解，顯
        然係出於刻意之歧視，違反被告宣稱之「租稅公平」原
        則。
      5.綜上，信勝等公司股東係依法享有稅負選擇權，並依法
        行使其稅負選擇權，其因稅法規定而享有免稅之優惠，
        萬不能任由被告恣意引用「實質課稅原則」，而自行以
        變更獲利之種類與形態方式而達到違法課稅之目的。被
        告率爾為不同之認定，不僅有損原告等之預測可能性及
        法律秩序之安定性，且係假借實質課稅原則之名，而行
        違法濫課之實，並致立法意旨扭曲無存，原告及信勝等
        公司股東等對此殊難甘服。無論自形式或實質觀之，信
        勝等公司股東所得均屬免稅之「證券交易所得」，被告
        將之解釋為應稅之股利所得，顯然違背租稅法律主義，
        自屬於法有違。按課稅之要件須以法律定之，凡不依法
        律課稅即屬違反憲法「租稅法律主義」之規定，按司法
        院釋字第二一○號解釋之解釋理由書闡示：「按人民有
        依法律納稅之義務，為憲法第十九條所明定，所謂依法
        律納稅兼指納稅及免稅之範圍，均應依法律之規定」；
        復謂：「憲法第十九條明定人民有依法律納稅之義務，
        當然包括依法律規定享受免稅之權利，自屬同條法旨保
        障所及。既依法律規定享受免稅權利，所免之稅額乃享
        受免稅權利人之財產，其財產權，憲法第十五條明定應
        予保障」甚詳，已明文闡釋我國憲法第十九條租稅法律
        主義之意涵明確。據此，一切租稅之課徵須依法行事，
        如聽由稽徵機關恣意為之，恐有傷及人民權利之虞，故
        人民僅依法律所訂之稅目、稅率、納稅期間，而負有納
        稅之義務（參司法院釋字第二一七號解釋首句）。
    (三)本件事實應區分為兩部分，成立控股公司（即循環公司）
      接受個人股權移轉，為合理合法之公司營運行為；至被投
      資公司（即信勝公司）減資則為另一事實，信勝公司減資
      行為方屬本件爭議所在：
      1.本件事實應區分為「成立控股公司」及「被投資公司減
        資」等二行為，形式上雖似前後階段行為，實質上卻互
        不相涉。本件事實應區分觀察之理由：
        (1)目的不同：成立控股公司（即循環公司）之目的為爭
          取延遲繳納、公平租稅待遇及鞏固企業經營權，乃現
          代企業經營之潮流；至被投資公司（即信勝公司）減
          資目的，則為資金之有效利用，二者目的顯然不同。
        (2)法令依據不同：成立循環公司接受信勝等公司股東個
          人股權移轉，係參酌金融控股公司法及企業併購法之
          精神，本於公司法設立登記、轉投資及關係企業專章
          等相關規定，並受公司法「股權轉讓自由原則」之保
          障；至被投資公司（即信勝公司）之減資行為，則依
          公司法減資相關規定之規範（公司法第二百七十九條
          至二百八十一條參照）。
        (3)行為主體不同：接受個人股權移轉者，為控股公司即
          循環公司本身；至決定並進行減資行為者，為信勝公
          司及其股東，行為主體並不相同。
        (4)稅法效果不同：控股公司（即循環公司）及信勝等公
          司均屬法律上具有獨立納稅能力之主體，循環公司接
          受信勝等公司股東之股權移轉，主要乃涉及個人股東
          股利所得及證券交易所得之問題；信勝公司減資則涉
          及其股東投資損益問題。
        (5)依上，從行為目的、法令依據、行為主體及稅法效果
          觀之，本件事實應區分為成立控股公司及被投資公司
          減資等二事實，分別觀察，方能獲致妥適結論。
      2.另，設若本件僅有成立控股公司（即循環公司）並收購
        股權之事實，而無信勝公司減資之事實，則於公司法上
        及稅法上均無疑義，此亦為被告所不否認；本件之所以
        造成被告誤解，純係信勝公司減資事實所導致稅法效果
        之疑義，然此與循環公司之成立為迥然二事，不可混淆
        。
    (四)信勝等公司股東成立控股公司（即循環公司），暨個人股
      權移轉予循環公司行為，係基於公司正當營運利益之考量
      ，應屬法令所鼓勵之行為：
      1.成立控股公司，係在追求可延遲繳納、爭取公平租稅待
      　遇及鞏固企業經營權，乃現代企業經營之潮流，亦為我
        國促進經濟發展所必要：按籌組投資公司控股之動機，
        主要為：
        (1)延遲繳稅：由於個人持有之投資獲利分配時，投資個
        　人須於取得股利之次年五月辦理綜合所得稅申報時，
          列報為營利所得並繳納綜合所得稅；惟個人若將其持
          股透過投資公司控股，則投資公司取得此項股利，應
          計入投資公司之獲利及未分配盈餘，而在次年五月營
          所稅申報時因所得稅法第四十二條規定不計入所得課
          徵營所稅而勿需繳稅，待計入未分配盈餘後，再由該
          年度召開之股東會決議是否分配。若不作分配則必須
          於再次年五月申報繳納一○％未分配盈餘加徵〔實務
          上，因需提列法定公積一○％，故加徵稅款有效稅率
          僅為九％即（一減一○％法定公積）×未分配盈餘加
          徵一○％〕，惟加徵後之未分配盈餘可不受強制分配
          或歸戶課稅，則可無限期延遲繳稅至股東會決議分配
          時（此種方式類似將水儲存於水庫，可調節並提高水
          之利用價值，而免澇旱之苦）；若股東會決議分配，
          則個人股東於受分配次年（亦即原始被投資公司分配
          二年後）五月始併入綜合所得申報課稅，將因此獲得
          延遲至少一年繳稅之利益。又若個人設立多層次之投
          資公司控股（就如多個串連之水庫，其可調節運用之
          空間更大），其延遲效果更為顯著。
        (2)爭取公平租稅待遇：個人若對不同對象投資，其獲取
          自盈利投資事業之股利應申報為綜合所得課稅，但其
          投資事業如遇虧損而減資、破產或清算，產生之投資
          損失，目前所得稅法並不准將其投資損失自綜合所得
          項下扣除，致形成獲利部份應課稅，虧損部分不准自
          所得額減除之不公平租稅待遇。惟若將其不同對象之
          投資均透過投資公司控股，則被投資公司分配之股利
          與虧損衍生之投資損失可相互扣抵後，以其淨損益為
          營利所得並滾入未分配盈餘，以彰顯正確之獲利（或
          所得）並使個人取得公平之租稅待遇。
        (3)達成統合控股，鞏固企業經營權：家族投資事業有成
          後，為鞏固家族企業之經營，避免不必要干擾而將家
          族各成員之持股統由投資公司綜合控股，則縱有家族
          成員不肖致其財產旁落外人，亦因投資公司具有防火
          牆作用（因外人僅能取得投資公司股權，而非取得家
          族企業股權，致無法對家族企業主張行使經營權之參
          與），而阻斷其對家族企業之傷害或干擾（集團公司
          間若採統合控股，亦有異曲同工之效果）。
        (4)成立投資公司之不利因素：惟設立投資公司控股亦非
          百利而無一害，蓋若以個人持股而賺取證券交易所得
          時，因受證券交易所得免稅之優惠，則個人並無綜合
          所得稅之負擔。但若透過投資公司控股，其所獲得之
          證券交易所得，雖亦因享受證券交易所得免稅之優惠
          ，而不用繳納營所稅，但累積為未分配盈餘後，於分
          配該項所得時，則獲配股利之個人股東必需將其計入
          個人綜合所得並依法繳稅，反而增加稅負。而此均有
          賴公司做出最佳決策。
      2.被告於訴訟中之指摘或主張，均屬不諳實務，甚或誤解
      　法令，核無可採，謹分別駁述如下：
        (1)循環公司係依法律合法成立，其法律上之人格、交易
          合法效果均不容否認，非被告所指之影子公司：按系
          爭循環控股公司係依行為時有效之公司法合法成立，
          並向主管機關合法登記在案，其法律上之人格自無可
          置疑。又其購買被投資公司（即信勝、明等公司）
          之股權，亦依民法、公司法、商業會計法等規定辦理
          ，並依法繳納證券交易稅及相關過戶登記，其交易合
          法效果亦不容否認。奈被告以循環公司除控股旗下轉
          投資公司外，並無其他營業行為，或因未僱用員工支
          付薪資，遽為指摘控股公司為影子公司。姑且不論其
          「影子公司」名詞定義之法律依據何在，衡之目前政
          府極力推動之金融控股政策，所成立之金控公司亦僅
          對旗下金融公司之控股，本身並不對外營業，其與系
          爭控股公司之實質相去不遠，難道所有金融控股公司
          （其中大多上市公開買賣）亦均屬影子公司？又政府
          對金控公司不論在營業管理上及租稅待遇均極盡優惠
          能事，但被告對系爭控股公司竟指摘其為影子公司，
          而將其虛擬化，以達稅收徵課之目的，顯係顛覆控股
          公司之經濟實質價值與法律上組織架構，確屬無稽。
        (2)被告稱循環公司設立至信勝公司減資，為時僅二個月
          ，顯見蓄意安排云云，係誤解事實，蓋本件原告大家
          長係光陽工業公司之董事長，因負責經營（掌盤），
          本應維護光陽公司股東及柯家本身之權益，自不容光
          陽公司股價出現不合理崩盤現象（就如政府穩定基金
          護盤之必要）。為降低日本本田株式會社（下稱日本
          本田公司）撤資之負面影響，爰於光陽公司與日本本
          田公司雙方談判較明確時成立循環公司（八十九年十
          月二十日），以應業務需要，距雙方簽約日（八十九
          年十二月十五日），應屬合理。又信勝公司減資乃為
          有效運用剩餘資金（將公司多餘資金返還股東有效運
          用）之方法，與循環公司設立日期並無關聯，被告將
          此牽強附會遽為指摘，顯屬無稽。
        (3)被告援引適用改制前行政法院八十一年度判字第二一
          二四號暨八十二年度判字第二四一○號判決作為其主
          張實質課稅原則之先例，惟查前行政法院八十一年判
          字第二一二四號之判例要旨與被告所引判決要旨無關
          ；另八十二年度判字第二四一○號判決並未列為判例
          ，均屬個案見解，且上開判決之法令時空環境均與現
          實情形迥然不同，不能比附援引。
        (4)被告又稱循環公司購股達三十三億元，約為股本一一
          二倍，且購股資金係向甲股東借款支付乙股東價金方
          式，輾轉籌措資金，致產生鉅額股東往來，顯與原告
          所稱籌措再投資資金之主張不符乙節。惟按公司法第
          十三條規定，以投資為專業者，其投資不受資本額限
          制。又依經濟部五十九年一月二十一日商字第○二六
          九六號函釋「公司法第十三條關於投資總額之限制，
          就文義言，在適用上僅為對投資數額所作之限制，而
          不及於資金來源」，是實務上投資公司因投資業務所
          需，自得以自有資金或外借資金挹注，而外借資金由
          股東往來挹注乃我國家族企業之常態。再者，循環公
          司以股東往來科目多次向股東借款作為支付價款之資
          金流程，係配合民法第一百二十五條及第一百二十七
          條、查核準則第一百零八條之一、商業會計法第九條
          及第七十七條、暨經濟部八四商字第八四二二二六六
          七號函釋規定之法定程序，以完成購股價金之支付程
          序。此等作法完全源於法令強制規定，且無違一般公
          認會計原則及商業習慣。
        (5)至按本案股權移轉衍生股利所得轉變為證券交易所得
          ，乃源於股權移轉價格必須按時價成交（遺贈法第五
          條第二款及同法施行細則第二十九條參照）之法令限
          制所衍生。況且股利所得與證交所得在經濟實質意義
          評價並無不同，只是稅法因其所得種類不同而產生稅
          負差異。但此項稅負差異，政府於制定法律時業已明
          知，且已於衡酌整體經濟發展與租稅公平後所採行之
          政策，並藉證券交易稅之課徵，以平衡此項稅負差距
          及租稅不公現象，被告自不能以此指摘原告。
    (五)所得稅法第六十六條之八係兩稅合一制度之防杜條款，並
      非股權移轉之規範，本件成立循環公司暨信勝等公司股權
      移轉之事實，與兩稅合一制之實施，毫無關連性，被告顯
      有涵攝錯誤情事：
      1.本件事實並非所得稅法第六十六條之八規範對象，被
        告顯有法令涵攝錯誤之情事：
        (1)按稅捐法定主義，為憲法第十九條所明定，即人民僅
          依法律所規定之納稅主體、稅目、稅率、納稅方法及
          納稅期間等項目而負納稅義務，而人民本有安排私法
          行為之自由，是稅捐機關縱欲否定人民私法行為，而
          調整租稅效果，亦不能錯誤引用法律規定。否則，不
          僅有法律涵攝錯誤之邏輯違法，亦有悖稅捐法定主義
          。本件被告認本件得適用所得稅法第六十六條之八規
          定，無非係稱「藉股權之移轉」暨「不當規避稅負」
          兩者，然本件實與所得稅法第六十六條之八規定無涉
          。
        (2)查，所得稅法第六十六條之八固有「不當為他人或自
          己規避或減少納稅義務」之規定，若從字面形式觀之
          ，該要件過於空泛，欠缺可預見性及司法審查性，違
          反法明確性原則（司法院釋字第四三二、四四五、四
          九一、五二二、五四五、五六四及五七○號等解釋參
          照）。若濫用將形成無限上綱，流於稅捐機關主觀解
          釋之怪獸，並將架空其他法令規範，有悖稅捐法定主
          義，當非立法原意。何況，「股權轉讓自由原則」為
          公司法基本原則，若稅捐機關動輒認定「股權轉讓」
          係屬不當，勢將打擊商民投資意願，影響投資資本之
          形成。實則，何種情形方為該條規範內容。依該條立
          法體例及立法理由，均可明確看出所得稅法第六十六
          條之八規定，係針對兩稅合一制度所為之防杜條款。
          蓋不僅該條立法理由揭櫫"為防杜納稅義務人藉投資
          所得適用稅率高低之不同，將高稅率者應獲配股利、
          盈餘及可扣抵稅額，移轉為低稅率者所有，或將不計
          入課稅之股利、盈餘、移轉為應計入課稅之股利或盈
          餘，俾利用可扣抵應納稅額，甚或退還等，不當規避
          或減少納稅義務，減損政府稅收，破壞兩稅合一制。
          "在案。又財政部復於兩稅合一所得稅法疑義解答第
          四十二條問題更舉例明確指出"由於修正所得稅法對
          於不同身分納稅義務人適用的稅額扣抵及退還規定各
          有不同，易滋生納稅義務人利用股權之暫時性移轉或
          其他虛偽之安排，不當規避或減少納稅義務之誘因。
          為防止納稅義務人藉投資之營利所得適用稅率高低之
          不同，將高稅率股東（例如適用百分之四十稅率者）
          應獲配的股利、盈餘及可扣抵稅額，移轉為低稅率股
          東（例如適用百分之六稅率者）所有；或將不計入課
          稅、所含稅額不得扣抵應納稅額的股利或盈餘（例如
          公司及教育、文化、公益、慈善機關或團體獲配之股
          利或盈餘），移轉為應計入課稅，所含稅額可扣抵應
          納稅額之股利或盈餘（例如個人股東獲配之股利或盈
          餘）；或將原則上不適用兩稅合一制外國股東獲配之
          股利或盈餘，移轉為國內股東所有（按，此即不當規
          避稅負方式之三種情事；且其解說係採列舉，並非例
          示，依法學通說，自以其所列舉三種情形為限；最高
          行政法院九十二年度判字第一四三四號判決參照），
          俾利用可扣抵稅額扣抵應納稅額，甚或退稅之規定（
          此即不當避稅之結果），不當規避或減少納稅義務，
          減損政府稅收、破壞兩稅合一制度之完整性及公平性
          在案。從而，本條規定既因過於空泛而違反法明確性
          ，自應參酌該條立法理由所列舉之行為態樣為限縮適
          用，並以法條所揭示「不當」之要件為審查基準，方
          屬正辦。
        (3)依上，足認所得稅法第六十六條之八條文所稱「藉股
          權之移轉」，應係指「利用股權之暫時性移轉」，而
          「不當」規避稅賦而言（最常見者，如我國上、市櫃
          公司除權、息前，稅率較高之股東可能採棄權、棄息
          方式予以出售，待除權、息後再予買回，其出售與買
          回期間極短，始為暫時性移轉；又依比較法來看，國
          際間股權暫時性移轉之扣抵限制者，以美國為代表。
          依美國財政部兩稅合一研究報告，建議股利有營利事
          業所得稅扣抵權者，至少須持續持有四十五天或股東
          申報扣抵時，仍持有股票者始得扣抵。）為限。反觀
          本案，系爭股權自行為時由個人移轉予循環公司後，
          其股權均未再轉回，其非屬"暫時性移轉"極為顯然，
          自非該法條所規範之對象。
        (4)申言之，本件係信勝等公司股東將個人持股（屬應計
          入課稅、所含稅額可扣抵應納稅額者）移轉予循環公
          司（屬不計入課稅、所含稅額不得扣抵應納稅額者）
          ，並非利用兩稅合一制度所為之操作手法，即與法條
          所防杜之破壞兩稅合一制度之規避稅負方式無涉。況
          且，自系爭股權移轉後，由於分配之股利均歸屬循環
          公司所有，亦迄無利用可扣抵稅額扣抵應納稅額，甚
          或退稅等不當規避稅負結果之情事發生，且該等股利
          依法累積為循環公司之未分配盈餘，待其分配時乃得
          依法歸課股東個人綜合所得稅，對政府稅收整體而言
          並無減損（詳參見卷內被告對原告等協談分析結論）
          。換言之，本件縱依被告所言，係將「應稅之營利所
          得轉換為免稅之證券交易所得」，然此與兩稅合一制
          度無關，縱無兩稅合一制之實施，系爭股權移轉亦將
          造成被告所稱之效果，是被告將本件與所得稅法第六
          十六條之八規定相連結，據以課徵信勝等公司股東綜
          合所得稅，並核定調減原告之各項投資損益及可扣抵
          稅額，顯有法律涵攝錯誤之邏輯違法，亦有悖稅捐法
          定主義。
      2.本件僅是造成稅賦延遲效果，將來循環公司盈餘分配後
    　　，稅捐機關仍然可以課徵原告綜合所得稅，與所得稅法
      　第六十六條之八規定無涉：
　　　　(1)本件不符收付實現原則：查，個人營利所得之歸課，
      　　除未分配盈餘強制歸戶（所得稅法第七十六條之一參
        　照）暨視同給付（所得稅法施行細則第八十二條第一
        　項後段參照；公司之應付股利於股東會決議分配盈餘
        　之日起，六個月內尚未給付者，視同給付）外，自應
        　受收付實現原則之規範。本案被告主張核課原告個人
        　取自信勝公司之股利（營利）所得，自應由被告舉證
        　證明信勝公司之股利係給付予原告個人股東，且原告
        　個人亦確由信勝公司取得系爭股利分配資金之積極證
        　據。惟查本案信勝公司之現金股利絕大部份係給付予
        　循環、明及信慶等公司，僅小部份給付予繼續持股
        　之個人股東（但不包括原告；且此部份股東等亦已依
        　法申報並奉被告核認在案，並無爭議）。被告既亦無
        　原告取得循環等公司分配股利資金之積極證據，自無
        　遽為歸課原告等個人綜合所得稅之法令及法理依據。
        (2)本件至多僅生稅賦延遲效果，且與原告無涉：本件實
        　質上並非如被告所稱將「應稅之營利所得轉換為免稅
          之證券交易所得」，蓋原告既未現實獲有具體現金，
          不符個人所得稅「收付實現原則」，已如前述。實則
          ，本件完成控股規劃後與規劃前相比，多了一層循環
          公司，於是股東可以透過公司未分配盈餘日後決議發
          放，達到稅賦遞延效果（所得稅法第六十六條之九已
          就此遞延效果加以規範，實質上即允許公司為此安排
          ，而無稅捐漏失之虞），讓繼續持股股東可待將來循
          環公司配息時才依法繳稅，利用此一時間差獲得更多
          資金周轉空間，以購入更多日本本田公司釋出之股票
          。但此項延遲租稅效益，核與原告無涉，因原告已非
          該等公司股東。
　　　　(3)依上，本件循環公司之成立及股權移轉事實，既屬公
      　　司正當決策行為，復對整體稅捐不生影響，而為公司
        　法、商業會計法、所得稅法等允許，自無被告所稱不
        　當規避稅捐情事。
    (六)信勝公司減資之行為，固屬公司正常經營行為，然意外導
      致稅法相互牽制之效果，方為本件爭議所在。爰分述如下
      ：
      1.被告指摘信勝公司並無虧損情形下減資，卻造成原告及
        循環公司公司鉅額投資損失，規避其應納未分配盈餘加
        徵稅款云云，係屬誤解：蓋依公司理財實務，公司減資
        並不局限於彌補虧損為唯一原因，其他減資包括無適
        當投資計劃致營運資金過剩，爰予股本減資退還股東自
        行運用。特別股收回或庫藏股未在法定期間運用者應
        辦減資（公司法第一百五十八條及第一百六十七條之一
        參照）。反對合併或出售主要營業資產之少數股權收
        購（公司法第一百八十六條及第三百十七條參照），亦
        需辦理減資。本件信勝公司由於對未來股市投資悲觀，
        行為時（八十九年十二月）之前一年度（即八十八年底
        ）已有閒置資金高達九二七百萬元（包括購買商業本票
        三一六百萬元、各項基金價值四四一百萬元及定期存款
        一七○百萬元），再加上八十九年獲利一七○百萬元，
        爰於配發現金股利九五○百萬元後再以現金減資退還股
        本六四百萬元，自然可增加原告之可用資金，顯然並未
        違反公司理財之常規。又利用減資以充裕股東可用資金
        並非原告所創設，就如金管會亦正研議放寬金融控股旗
        下銀行減資規定，以利金融控股集團資本有效運用。況
        且，被告於其協談與否之分析報告中亦認定「按信勝公
        司、原告及明公司各股東之持股加權比例，難謂有因
        信勝公司減資，造成其股東有不合營業常規情事」，足
        資印證信勝公司減資屬正常合理之公司理財方式。
      2.又查，信勝公司減資造成原告等鉅額投資損失而衍生未
        分配盈餘加徵稅款落空，係源於原告等移轉信勝公司股
        權，受限於遺產及贈與稅法第五條第二款（以不相當代
        價讓與財產，其差額以贈與論）規定，必須按其時價移
        轉。則獲利之轉投資事業其帳上未分配盈餘必然顯現於
        股價（遺產及贈與稅法施行細則第二十九條參照），如
        此不但原來需以股利分配之利益將變成證券交易所得外
        ，若遇被投資事業減資時，則因稅法對投資損益採成本
        法認列之緣故，而使得取得成本超過面額部分必須以"
        投資損失"呈現，致為被告所質疑其合理性，此乃稅法
        相互牽制之意外結果。惟對此部分，財務會計係以權益
        法評價（即按減資結果對投資實際價值或權益之影響作
        為認列投資損益之基準），自可避免上揭不合理現象。
        故原告連同循環等公司亦曾建議被告可改採權益法評價
        及認定投資損益，惟在被告同意採行之前，不應任意認
        定信勝公司減資使原告依稅法規定申報而造成鉅額投資
        損失，係為規避稅負之不當措施。況依被告於其協談與
        否之分析報告亦指明按財務準則第五號公報（即按權益
        法評價），依會計原則錯誤更正方式，將減資衍生之以
        前年度帳列證券交易（投資）損失予以回轉為長期投資
        及前期損益調整，雖目前有減少綜合所得稅情形，惟並
        不影響其未來個人股東稅負之核課在案。是以，被告既
        已明知對整體稅收並無影響，奈又以原告係「為規避稅
        負之不當措施」指摘，顯非的論。
    (七)又「實質課稅原則」並非稅法原則，在德國稱之為「經濟
      觀察法」，其適用範圍並非毫無限制，否則行政機關及司
      法機關如可任意援用實質課稅原則，據以為課稅之依據時
      ，則勢將如脫韁野馬，任意侵犯人民自由權利，而流於感
      情法學，此絕非憲法第十九條揭示「租稅法律主義」之本
      旨。故德國通說判例均認為實質課稅原則，不得逾越法律
      規定之可能的文義範圍，否則即屬假藉「實質課稅」之名
      目，而規避「租稅法律主義」之適用，自屬違憲違法。本
      件被告不知「實質課稅原則」，卻必稱「實質課稅原則」
      ，實不足訓。另，循環公司為具有獨立課稅能力之主體，
      以其為中心所從事相關營業交易行為，其經濟上及稅法上
      效果不容漠視。被告若不接受原告等建議依權益法評價和
      解並據以調整循環等公司帳載，而仍強行核課系爭綜合所
      得稅，因所得稅法第六十六條之八並未否認私法效果，致
      被告之核課處分並無法改變循環等公司之會計處理（帳載
      ），則循環等公司期後於股東會決議將帳列未分配盈餘分
      配時，則又衍生各該公司股東個人綜合所得稅之重複課稅
      。另本件原告對於系爭股權移轉行為，已依法繳納證券交
      易稅，然被告一方面肯定系爭交易行為之證券交易稅效果
      ，另方面復稱循環公司不存在，竟欲另行違法加徵稅捐，
      其論據前後矛盾，恣意課徵稅捐意圖，昭然若揭，實不足
      採。
    (八)被告援引實質課稅原則為本案核課理由，僅是其違法課徵
      之合理之藉口。按實質課稅原則在我國稅法上並無明文規
      定，縱如被告主張，稽徵機關為把握量能課稅精神，依憲
      法平等原則及稅捐正義之法理，在解釋及適用稅法規定時
      ，考察經濟上的事實關係，及其所產生的實際經濟利益，
      得為此一原則之運用。惟實務上，徵納雙方對法令見解歧
      異時，稽徵機關對法令規定縱然明知違反實質課稅原則，
      但對稽徵機關有利時，財稅機關即迴避實質課稅及量能課
      稅原則之主張，僅強調租稅法律主義（即主張惡法亦法）
      。如前揭個人投資獲配之股利（投資利益）應計入所得課
      徵綜合所得稅，但對因投資衍生之投資損失，則不准列為
      綜合所得之扣抵項目，如此核課規定顯然違反量能課稅與
      租稅之公平與正義原則，惟被告仍堅持依法核課；反之，
      若納稅人援引之法令規定對稽徵機關不利時，稽徵機關即
      強調量能課稅與實質課稅原則，而迴避租稅法律主義，以
      達其違法徵課之目的。如被告認定本件個人股東涉嫌將應
      稅股利所得藉由股權交易轉換為免稅證券交易所得，縱然
      股權交易及其租稅效果完全合法，被告即主張有違量能課
      稅及實質課稅原則，而假藉與事實並無關聯之所得稅法第
      六十六條之八否認股權交易，追課個人股利綜合所得。是
      以，被告解釋及適用法令，完全憑其課徵立場之有利與否
      ，而作對其有利之解釋及行政處分，顯然違反憲法平等原
      則及稅捐正義之法理，洵無可採。況且，於某些個案，財
      稅機關竟然自毀立場發布偏離社會經驗法則之解釋函令或
      見解，以迎合個案當事人之主張或要求；如台糖自調米酒
      事件，財稅機關揭示"按其出廠或進口型態及包裝上標示
      情形課徵菸酒稅" ，以順應台糖董事長吳乃仁之強烈主張
      。再如債券型基金，業者利用證券交易所得免稅之規定，
      將應於配息時課稅之利息所得，以不配息方式併入基金淨
      值，讓投資者不必負擔利息所得稅，亦無需繳納證券交易
      所得稅，對業者此項租稅安排財稅機關亦予默許。類此，
      財稅機關聲稱之量能課稅與實質課稅原則，只是對待無權
      無勢納稅人之尚方寶劍，但對特權地位之納稅人，則是各
      取所需的交換籌碼。綜上，本件被告主張援引實質課稅原
      則，只是其違法課徵之合理化藉口而已。
    (九)被告對本件處分違反「平等原則」暨「信賴保護原則」，
      應予撤銷。按平等原則衍生最重要之涵意，即相同事件應
      為相同處理，不同之事件則應為不同處理，除有合理正當
      之事由外，否則不得為差別待遇。蓋平等原則為所有基本
      權之基礎，國家對人民行使公權力時，無論其為立法、行
      政或司法作為，不得有不合理之差別待遇。前揭債券型基
      金，業者利用證券交易所得免稅之規定，將應稅利息所得
      轉換為免稅證券交易所得，與被告指摘本件將應稅股利所
      得轉換為免稅證券交易所得，核屬異曲同工之效果，而債
      券型基金之操作為財稅機關所承認並加以多方護持，但對
      本件則指摘為脫法避稅，顯然違反前揭平等原則。再者，
      「信賴保護原則攸關憲法上人民權利之保障，公權力行使
      涉及人民信賴利益而有保護之必要者，不限於授益行政處
      分之撤銷及廢止，即行政法規之廢止或變更亦有其適用。
      」為司法院釋字第五二○號解釋所揭櫫。又財政部於其頒
      布之「兩稅合一所得稅法疑義解答」第四十二題亦已明確
      列舉（而非例示）所得稅法第六十六條之八防杜之對象、
      範圍等，本件既非該解釋所列舉防杜之範圍，自無該法條
      之適用，被告縱有不同見解，惟對原告等因信賴財政部該
      項見解及闡釋，而作成本件系爭股權移轉，自有信賴保護
      之必要。
    (十)綜上，本件既非利用股權之暫時性移轉（因系爭股權由個
      人移轉予控股公司後，並無轉回之情事），且系爭股權係
      由個人移轉予控股公司，亦非財政部列舉可能規避稅負之
      手段（方式），更未發生利用可扣抵稅額扣抵應納稅額或
      退稅，而規避稅負之結果。是以，本件根本不符所得稅法
      第六十六條之八規定三種構成要件之任何一項，故本件根
      本不是所得稅法第六十六條之八規範之對象，復無規避稅
      負之手段與結果，自無該法條之適用。縱然被告認為信勝
      公司減資造成原告投資損失及虧損，並不合理，被告自得
      依原告及信勝等公司股東等建議，以財務會計之權益法評
      價及認列該項投資損益，此項爭議即可消弭。
  乙、被告答辯之理由：
    (一)按「個人之綜合所得總額，以其全年左列各類所得合併計
      算之：第一類：營利所得：公司股東所獲分配之股利總額
      、‧‧‧。」、「個人或營利事業與國內外其他個人或營
      利事業、教育、文化、公益、慈善機關團體相互間，如有
      藉股權之移轉或其他虛偽之安排，不當為他人或自己規避
      或減少納稅義務者，稽徵機關為正確計算相關納稅義務人
      之應納稅額，得報經財政部核准，依查得資料，按實際應
      分配或應獲配之股利、盈餘或可扣抵稅額予以調整。」分
      別為行為時所得稅法第十四條第一項第一類及第六十六條
      之八所明定。次按「‧‧‧涉及租稅事項之法律，其解釋
      應本於租稅法律主義之精神，依各該法律之立法精神之立
      法目的，衡酌經濟之意義及實質課稅之公平原則為之。」
      復為司法院釋字第四二○號解釋在案。又「租稅法所重視
      者，應為足以表徵納稅能力之經濟事實，而非其外觀之法
      律行為，故在解釋適用稅法時，所應根據者為經濟事實，
      不僅止於形式上之公平，應就實質上經濟利益之享有者予
      以課稅，始符實質課稅及公平課稅之原則。」、「有關課
      徵租稅構成要件事實之判斷及認定，應以其實質上經濟事
      實關係及所產生之實質經濟利益為準，而非以形式外觀為
      準，否則勢將造成鼓勵投機或規避稅法之適用，無以實現
      租稅公平之基本理念及要求。」改制前行政法院八十一年
      度判字第二一二四號判決及八十二年度判字第二四一○號
      判決可資參照。
    (二)查原告配偶陳柯郁美係信勝及明公司之股東，明知該二
      公司已於八十九年七月三日決議發放現金股利每股四十八
      元及一．四六元，卻於八十九年十月二十六日由信勝公司
      原主要股東設立循環公司，資本額二九、六○○、○○○
      元，信勝公司及明公司於八十九年十二月三日、十八日
      實際發放現金股利前，於八十九年十一月間以每股售價一
      七○元、七○元出售信勝公司股票及明公司予循環公司
      ，致將其應獲配該二公司股利移轉為循環公司獲配。復信
      勝公司在無虧損情形下，隨即於八十九年十二月二十一日
      辦理減資，致循環公司八十九年度雖有投資收益六○三、
      五六五、六五二元，然因藉信勝公司之減資，以安排循環
      公司帳列投資損失六三九、三二二、五六○元，與投資收
      益相抵結果，當年度課稅所得額為虧損三五、九二八、四
      五七元，因涉有藉股權之移轉不當為他人規避或減少納稅
      義務，被告乃依所得稅法第六十六條之八規定報經財政部
      核准予以調整，將信勝公司原分配予循環公司之現金股利
      五九○、一四三、八七二元，按原告出售信勝公司予循環
      公司之股數比例，核定原告本年度營利所得，併課原告綜
      合所得稅，核符上揭規定，並無違誤。
    (三)茲就本案涉有藉股權之移轉不當為他人規避或減少納稅義
      務之情形，詳述如下：
      1.循環公司之股東分別為柯弘明、柯王淑媛、柯勝、柯
        宇、柯光及柯幸郎、柯陳素惠、柯慶佳、柯慶姿、
        柯慶欣、柯慶宗兄弟兩家人，明公司之股東為柯弘明
        及其配偶、子女，信勝公司之股東主要亦為柯弘明及柯
        幸郎兄弟兩家人及法人股東明公司、原告（股東為柯
        幸郎及其配偶、子女），且上開四家公司股東之持股數
        ，均以子女持股佔絕大比例，四家公司為柯氏兄弟家族
        掌控之關係企業。
      2.查循環公司執照核准設立登記日期為八十九年十月二十
        六日，營利事業登記證核准設立日期為八十九年十一月
        二十七日係在信勝公司及原告決議分配現金股利之後，
        資本額二、九六○萬元，均由股東柯弘明先行墊付；旋
        即於同年十一月間分別以每股一七○元、七○元、二三
        ○元向信勝公司（承購一二、二九四、六六四股佔一九
        、八○○、○○○股股份六二．○九％）、明（承購
        九、一九三、○○○股佔全部九、二○○、○○○股股
        份九九．九二％）、原告公司（承購二、五九三、○○
        ○股佔全部二、六○○、○○○股股份九九．七三％）
        購買股票共計三、三二九、九九二、八八○元，遠大於
        循環公司資本額一百十二倍，其支付價款係採先向甲股
        東借款，以支付向乙股東購股部分股款，乙股東取得售
        股部分股款後，即刻又借予循環公司以支付向丙股東購
        買股票之部分股款，如此輾轉完成系爭交易之鉅額購股
        付款程序，導致循環公司帳上產生鉅額股東往來貸方餘
        額。且信勝公司及明亦分別於同年十二月發放現金股
        利五九○、一四三、八七二元與一三、四二一、七八○
        元予循環公司後，旋即辦理減資，顯示循環公司其交易
        及資金為原告等所掌控，循環公司除購買原告及信勝、
        明等公司股權外，並無其他營業情形亦未僱用員工支
        付任何薪資支出，實為影子公司，原告等將原出售股票
        股東個人原應獲配之營利所得轉換成證券交易所得享受
        免稅，再以信勝公司減資方式實現新成立之影子公司鉅
        額投資損失，以達規避稅負之目的，不當為他人或自己
        規避或減少納稅義務。
      3.上述家族公司與股東係藉不正常的股權移轉及臨時成立
        一家公司與原投資公司非正常的減資動作等虛偽之安排
        ，試圖逃漏正常應納之所得稅，首先藉股權之移轉將個
        人原應稅之營利所得轉換成免稅之證券交易所得，其次
        藉原投資公司之減資，製造新投資公司之投資損失，沖
        抵新投資公司獲配股利之投資收益以逃漏未分配盈餘加
        徵10％營利事業所得稅。其逃漏稅之方式如下：
        (1)經由循環公司將明及信勝公司原應分配予各該股東
          之現金股利（即營利所得）轉換成個人免稅之證券交
          易所得，除繳付成交價格千分之三之證券交易稅八、
          二○○、八○八元外，用以規避個人綜合所得稅負八
          十九年度約一九四、九二八、五五一元（603,565,65
          2元×40%－股東可扣抵稅額46,497,709元），另九十
          年度約八○、一四六、○二九元（352,008,837 元×
          40%－股東可扣抵稅額60,657,505元）。
        (2)信勝公司及明發放現金股利後，信勝公司亦隨即減
          資，八十九年度減少約百分之三十二‧五股數，即股
          數由原一九、八○○、○○○股減至一三、三六五、
          ○○○股，九十年度減少百分之二十六，股數再減至
          九、八九○、一○○股，並退還股款每股十元，股東
          持股比例並未變動。減資結果致使循環公司原以每股
          一七○元高價買進信勝公司之投資成本，因減資僅獲
          退每股十元，導致可製造八十九及九十年度帳列投資
          損失六三九、三二二、五六○元及三四五、二三四、
          四○○元，與原先獲配現金股利而認列之投資收益六
          ○三、五六五、六五二元及三五二、○○八、八三七
          元，計算結果，致所得額為虧損，而規避未分配盈餘
          加徵百分之十營利事業所得稅，也使股東無盈餘可資
          分配，規避綜合所得稅。
      4.從循環公司設立日期、股東借款、信勝公司及明公司
      　發放現金股利及信勝公司減資等一連串之行為係在二個
      　月之內（八十九年十月二十日至十二月二十一日）完成
      　，日期相當巧合接近，非有縝密及妥善規劃難以達成，
      　顯見為蓄意安排。
      5.信勝公司在無虧損情形下，於八十九年十二月二十一日
      　經股東會決議減資，信勝公司之減資結果僅造成循環公
      　司帳面虧損，實質上循環公司的資產、淨值、股東權益
      　並沒有因為信勝公司之減資而造成任何變化，本年度卻
      　認列循環公司六三九、三二二、五六○元鉅額投資損失
      　，足證循環公司之設立，其惟一目的，即在於買受原告
      　所持有之信勝公司等之股權，俾信勝公司等分配股利後
      　，得以規避原告等繳交個人營利所得之綜合所得稅，至
      　臻明確。
　　(四)綜合上述，信勝公司與明公司發放現金股利，原本應分
      配予原告等個人股東歸課綜合所得稅，而原告家族卻刻意
      規劃，安排將信勝公司與明公司股權轉讓予循環公司，
      藉以規避稅負，事證明確。原告之配偶故意違反租稅法之
      立法意旨，濫用法律上之形式或法律行為，蓄意製造外觀
      上或形式上存在之法律關係或法律狀態，使之不具備課稅
      構成要件，以減輕或免除其應納之租稅，該交易行為，係
      故意以不正當方法逃漏稅之虛偽安排，為求租稅公平，自
      亦應以其實質上經濟事實關係及所產生之實質經濟利益為
      準，就已具備課稅構成要件之實質經濟行為來加以課稅，
      被告依所得稅法第六十六條之八規定，將信勝公司及明
      公司原分配予循環公司之現金股利，按原告配偶出售信勝
      公司之股數比例，核定原告本年度營利所得，併課原告綜
      合所得稅，並無不合。
   理  由
一、按「個人之綜合所得總額，以其全年左列各類所得合併計算
    之：第一類：營利所得：公司股東所獲分配之股利總額．．
    ．。」、「個人或營利事業與國內外其他個人或營利事業、
    教育、文化、公益、慈善機關或團體相互間，如有藉股權之
    移轉或其他虛偽之安排，不當為他人或自己規避或減少納稅
    義務者，稽徵機關為正確計算相關納稅義務人之應納稅額，
    得報經財政部核准，依查得資料，按實際應分配或應獲配之
    股利、盈餘或可扣抵稅額予以調整。」分別為所得稅法第十
    四條第一類及第六十六條之八所明定。又「涉及租稅事項之
    法律，其解釋應本於租稅法律主義之精神：依各該法律之立
    法目的，衡酌經濟上之意義及實質課稅之公平原則為之。」
    復為司法院釋字第四二○號解釋所明揭。再按「租稅法所重
    視者，應為足以表徵納稅能力之經濟事實，而非其外觀之法
    律行為，故在解釋適用稅法時，所應根據者為經濟事實，不
    僅止於形式上之公平，應就實質上經濟利益之享有者予以課
    稅，始符實質課稅及公平課稅之原則。」、「有關課徵租稅
    構成要件事實之判斷及認定，應以其實質上經濟事實關係及
    所產生之實質經濟利益為準，而非以形式外觀為準，否則勢
    將造成鼓勵投機或規避稅法之適用，無以實現租稅公平之基
    本理念及要求。」亦有改制前行政法院八十一年度判字第二
    一二四號判決及八十二年度判字第二四一○號判決可資參照
    ，合先敘明。
二、經查，本件原告之配偶陳柯郁美為信勝公司及明公司之股
    東，前經被告查獲其將持有信勝公司及明公司股票，出售
    予循環公司，致原應歸屬該二公司股東之營利所得轉換為證
    券交易所得，有涉嫌藉股權之移轉為自己規避或減少應納稅
    捐之情事，遂報經財政部核准按所得稅法第六十六條之八規
    定，依實質課稅原則，將信勝公司及明公司原分配予循環
    公司之現金股利五九○、一四三、八七二元及一三、四二一
    、七八○元，按陳柯郁美出售信勝公司及明公司予循環公
    司之股數比例，調整核定陳柯郁美八十九年度營利所得一、
    ○六四、五○二元、六三一、○八四元及七、九八三元，併
    課原告綜合所得稅等情，業經兩造分別陳述在卷，並有財政
    部九十一年三月十二日台財稅字第○九一○四五一一七五號
    函及被告對原告之八十九年度綜合所得稅核定通知書附於原
    處分卷可稽，洵堪信實。
三、原告起訴，無非主張：原告之配偶業已合法出售信勝及明
    公司股票，出售後信勝及明公司之股利分配或營運操作已
    與原告之配偶無關，被告將信勝公司分配之股利強行歸戶予
    原告，顯屬錯誤。又循環公司設立日期、股東借款、信勝公
    司發放現金股利及信勝公司減資等一連串之行為雖非尋常，
    但衡其因果並未違反商業營運之經驗法則，更非被告所言蓄
    意之安排。本件原告之配偶以每股售價一七○元、七○元出
    售信勝公司股票及明公司予循環公司，惟按時價之觀點應
    為相當之移轉價格。又我國稅制對於股利所得及證券交易所
    得有應稅與免稅之差異，政府為減少課稅不公之程度，亦曾
    提高證券交易稅，以平衡證券交易所得免稅與股利所得應稅
    之差距。據此，稅捐稽徵機關即無任何理由再採取與法律明
    文規定相反之認定。再者，本案事實應區分為兩部分，成立
    控股公司（即循環公司）接受個人股權移轉，為合理合法之
    公司營運行為；至被投資公司（即信勝公司）減資則為另一
    事實，而信勝公司之減資行為方屬本案爭議所在。查柯氏家
    族成立循環控股公司，係基於公司正當營運利益之考量，應
    屬法令所鼓勵之行為，而所得稅法第六十六條之八係兩稅合
    一制度之防杜條款，並非股權移轉之規範，故本件成立循環
    公司及股權移轉之事實，與兩稅合一制之實施，毫無關連性
    ，被告依所得稅法第六十六條之八核課，顯有涵攝錯誤情事
    。又信勝公司減資之行為，亦屬公司正常行為，然因稅法對
    投資損益採成本法認列之故，致投資之公司呈現投資損失之
    現象，然此乃稅法相互牽制之意外結果。惟對此部分，財務
    會計係以權益法評價，自可避免此不合理現象。又「實質課
    稅原則」並非稅法原則，其適用範圍並非毫無限制，否則行
    政機關及司法機關如可任意援用實質課稅原則，據以為課稅
    之依據時，則勢將如脫韁野馬，任意侵犯人民自由權利。本
    案既非利用股權之暫時性移轉（因系爭股權由個人移轉予控
    股公司後已有數載，並無轉回之情事），且系爭股權係由個
    人移轉予控股公司，亦非財政部列舉可能規避稅負之手段（
    方式），更未發生利用可扣抵稅額扣抵應納稅額或退稅，而
    規避稅負之結果，是以，本案根本不符所得稅法第六十六條
    之八規定三個構成要件之任何一項，復無規避稅負之手段與
    結果，自無該法條之適用，被告顯然誤解法律規範，自有違
    誤云云，資為爭執。
四、經查，租稅規避與合法節稅不同，節稅係依據稅捐法規所預
    定之方式，意圖減少稅捐負擔之行為；反之，租稅規避則是
    利用稅捐法規所未預定之異常的或不相當的法律形式，意圖
    減少稅捐負擔之行為，亦即利用民法上私法自治，特別是契
    約自由原則，以減輕稅捐負擔，取得租稅利益，但實質上卻
    違反稅法立法者租稅負擔之意旨。再按租稅正義為現代憲政
    國家負擔正義之基石，實質法治國家稅法之基本原則為量能
    課稅原則，租稅負擔應依其經濟之給付能力來衡量，而定其
    適當的納稅義務。由於稅法係強行法，自身具有不容規避性
    ；又納稅義務為無對待給付之法定債務，其平等要求不在主
    觀面，而在客觀面—根據憲法第七條之平等原則，凡負有相
    同之負擔能力，即應負擔相同之租稅。如有濫用私法自治以
    規避租稅時，依平等負擔原則，得依合憲解釋或類推適用，
    予以未規避時相同之租稅負擔法律效果。準此，利用租稅規
    避以取得租稅利益，其私法上效果依契約自由原則應予尊重
    ，公權力原則不予干預；但在稅法上則應依實質負擔能力予
    以規範。脫法避稅行為實不能稱之為租稅規劃，因租稅規劃
    者不能僅顧及租稅設計技巧之靈活，而須顧及此種安排，是
    否違反憲政國家租稅負擔之平等要求。故租稅規劃唯一途徑
    ，只有選擇合於稅法規範意旨之「合法節稅安排」（參見葛
    克昌著「稅法基本問題—財政憲法篇」，頁二二二至二二三
    ）。職此，「實質課稅原則」乃依憲法平等原則及稅捐正義
    之法理，稅捐機關應本於「量能課稅」之精神，於解釋及適
    用稅法規定時，亦應考察經濟上之事實關係及因此所產生之
    實際經濟利益，而為此等原則之運用，而非僅依照事實外觀
    為形式上之判斷，首揭司法院釋字第四二○號解釋及前揭最
    高行政法院判決意旨，即係此一原則之援引。
五、本件基於下述理由，足堪認定原告配偶上開出售信勝及明
    公司股票交易，係以意圖規避營利所得非法目的而為形式上
    合法之非常規交易，茲說明如下：
    1.查原告配偶原持股之信勝公司之股東主要為柯弘明、柯幸
      郎兄弟及其家人、法人股東明公司、信慶公司等人；柯
      弘明及其配偶、子女則另設有明公司，柯幸郎與其配偶
      、子女則另設有信慶公司；上開公司股東之持股數，均以
      子女持股佔絕大比例，實為柯姓兄弟家族掌控之關係企業
      。信勝公司於八十九年七月三日召開股東常會，決議當年
      度分配現金股利每股四八元。嗣柯姓兄弟即成立循環公司
      ，其股東分別為柯弘明及其家人柯王淑媛、柯勝、柯宇
      、柯光與柯幸郎及其家人柯陳素惠、柯慶佳、柯慶姿
      、柯慶欣、柯慶宗；該公司之公司執照核准設立登記日期
      為八十九年十月二十六日，營利事業登記證核准設立日期
      為八十九年十一月二十七日，皆在信勝公司及明公司決
      議分配現金股利之後，資本額為二九、六○○、○○○元
      ，資金係由股東柯弘明先行墊付。循環公司成立後旋於同
      年十一月間向原告配偶及信勝公司多數股東以每股一七○
      元購買信勝公司股份共一二、二九四、六六四股佔該公司
      全部一九、八○○、○○○股份六二‧○九％；另以每股
      七○元購買明公司大量股份，共承購九、一九三、○○
      ○股佔該公司全部九、二○○、○○○股股份九九‧九二
      ％；及以每股二三○元購買信慶公司大量股份，共承購二
      、五九三、○○○股佔該公司全部二、六○○、○○○股
      股份九九‧七三％；購股總價三、三二九、九九二、八八
      ○元，遠大於循環公司資本額一一二倍；而其支付價款之
      方式係採先向股東借款，以支付向其他股東購股部分股款
      ，俟其他股東取得售股部分股款後，又借予循環公司以支
      付循環公司再向他股東購買股票部分之股款（此參原處分
      卷一○六頁循環公司向股東借款並向個人股東購買家族公
      司股票之資金流程表），如此輾轉完成系爭交易之鉅額購
      股付款程序；信勝、明兩公司則分別於同年十二月發放
      現金股利五九○、一四三、八七二元與一三、四二一、七
      八○元予循環公司等情，有循環公司購買信勝、明、信
      慶公司繳交證券交易稅一覽表、購買股票價格計算參考表
      、循環公司公司執照、營利事業登記證、董事、股東名單
      、股利憑單、信勝公司八十九年度相關帳證、信勝、明
      公司八十九年分配股利股東常會決議錄等影本附原處分卷
      可稽，堪信為實。
　　2.次查，循環公司向原告配偶等人購入信勝公司股票後，信
      勝公司在無虧損情形下，隨即於八十九年十二月二十一日
      辦理減資，經經濟部於九十年一月十日以經（九○）商字
      第○九○○一○○三四六○號函准，並按股票面額每股十
      元，退回股款等情，亦有信勝公司減資前後持股情形表及
      上開經濟部核准函等影本附於原處分卷足佐。然查，循環
      公司對信勝公司之持股率如上所述，高達百分之六二‧○
      九，竟容許信勝公司減資行為致循環公司因而認列鉅額投
      資損失，且九十年度信勝公司再復以相同手段，於分配現
      金股利後復減資百分之二十六，實有違常理。且信勝公司
      雖減資，惟股東持股比例並未變動，不影響各股東之權益
      ，減資目的旨在使長期投資製造鉅額投資損失，此與公司
      發生鉅額虧損後，為認列投資損失所為減資之情形相違，
      且復無就悖於常情之減資行為為合理之說明，徒以減資行
      為具有形式上之合法性，並無足取。再者，因循環公司原
      係分別以每股一七○元、七○元向原告配偶等信勝公司、
      明公司原股東購入該二公司之股份，而該二公司八十九
      年度配發予循環公司之現金股利分別有五九○、一四三、
      八七二元及一三、四二一、七八○元，依所得稅法第四十
      二條規定，得免計入所得額課稅；信勝公司減資後，僅退
      還股款每股十元，使循環公司原以每股一七○元之高價向
      原告配偶等信勝公司股東購買股份之投資成本，因僅獲退
      每股十元之股權，致產生鉅額之投資損失，於九十年度帳
      列投資損失三四五、二三四、四○○元，此項投資損失與
      循環公司獲配之現金股利相抵結果，使其帳載呈累積虧損
      狀態，可預期未來申報之年度未分配盈餘，將為負數。
　　3.信勝公司八十九年度配發予循環公司之現金股利有五九○
      、一四三、八七二元，如原告配偶並未將信勝公司持股事
      先出售予循環公司，而係由信勝公司直接對原告配偶分派
      股利，原告配偶本應擔負高額之稅賦；卻因原告配偶在信
      勝公司分派現金股利之前，即先將其個人所有之信勝公司
      股份出售予循環公司，造成僅繳納證券交易稅二五、五○
      ○元，即得以規避原告配偶原應繳納之個人綜合所得稅，
      此顯然係原告配偶願將高額獲利之信勝公司股票轉讓所隱
      藏之非法動機。再者，循環公司以每股一七○元之高價購
      入信勝公司之股權後，信勝公司隨即經股東會決議減資，
      僅退還股款每股十元，導致收購信勝公司之循環公司九十
      年度產生三四五、二三四、四○○元之投資損失，而循環
      公司雖因分配現金股利而有三五二、○○八、八三七元之
      投資收益，惟二者相抵結果，未分配盈餘仍為虧損，自無
      須加徵百分之十營利事業所得稅，該公司股東亦無累積盈
      餘可供分配，其刻意安排之意圖，昭然若揭。又循環公司
      除投資信勝、明及信慶等關係公司外，並無其他營業活
      動，此由循環公司八十九年資產負債表附原處分卷可知，
      實無正規控股公司之營業行為。則由循環公司設立、股東
      借款、發放現金股利及信勝公司減資等一連串之行為係在
      二個月之內（八十九年十月二十六日至八十九年十二月二
      十一日）完成，時間接續巧合情形以觀，原告配偶與循環
      公司間就信勝公司之股權移轉行為，苟非買賣雙方事先計
      畫，實無由為之。凡此，均足證循環公司成立之唯一目的
      ，即在於以形式上之股權轉讓行為，轉出原告配偶等信勝
      公司股東個人持股，藉以規避原告配偶等個人營利所得之
      綜合所得稅稅賦，洵屬明確。
　　4.原告配偶利用稅法之相關規定，將所有信勝公司股份轉讓
      於以購買原告配偶等人所持有之信勝、明公司股份為唯
      一目的而設立之循環公司，一方面享受投資收益免稅之優
      惠，一方面藉高價之股權買賣之投資成本以列報鉅額投資
      損失，則先設立循環公司，由循環公司向原告配偶等人購
      買渠等對信勝、明公司之持股，再由兩公司配發現金股
      利予循環公司，再辦理減資，此等一連串之行為，明顯濫
      用私法上之股份轉讓自由，其目的無他，僅為規避原告配
      偶等人個人營利所得之綜合所得稅賦，以取得租稅利益，
      揆諸前揭說明，此種稅捐規避行為，屬於脫法行為，在稅
      法上應予以否定，課以與未轉讓時相同之稅捐，亦即依其
      實際上存在之經濟事實予以課稅，俾符課稅公平原則，用
      維首開司法院釋字第四二○號解釋意旨所揭櫫之「實質課
      稅原則」。故本件被告以原告配偶上開售股交易，既有前
      述諸多異常情形，雖其形式上之安排符合法律規定，惟其
      實質之經濟意義，顯屬租稅規避行為，被告將循環公司九
      十年度申報之現金股利九五、一八八、三三七元，按原告
      配偶之售股比例，調整回復為原告配偶該年度之股利所得
      ，併課原告該年度綜合所得稅，於法自無不合。原告一再
      執詞訴稱其售股交易，並無避稅情事等語，洵不足採。
六、至原告爭執所得稅法第六十六條之八規定之立法理由，適用
    兩稅合一及股權暫時移轉情形，所規範者僅限於：(一)、將高
    稅率股東應獲配之股利、盈餘及可扣抵稅額，移轉為低稅率
    股東所有。(二)、將不計入課稅、所含稅額不得扣抵應納稅額
    之股利或盈餘，移轉為應計入課稅、所含稅額可扣抵應納稅
    額之股利或盈餘。(三)、將原則上不適用兩稅合一制外國股東
    獲配之股利或盈餘，移轉為國內股東等三種情形。是本件並
    非所得稅法第六十六條之八規範對象，自無該法條規定之適
    用云云。惟觀諸所得稅法第六十六條之八之立法理由係謂：
    「一、實施兩稅合一後，本國個人股東獲配股利或盈餘中所
    含之可扣抵稅額，依修正條文第三條之一及第七十一條第二
    項規定，除可扣抵其應納綜合所得稅額外，扣抵有餘尚可退
    還：公司及機關或團體獲配股利或盈餘中所含之可扣抵稅額
    ，依修正條文第四十二條規定，因其股利不計入所得額課稅
    ，故該稅額不得扣抵其應納稅額；外國股東獲配股利或盈餘
    中所含之可扣抵稅額，依修正條文第七十三條之二規定，除
    屬已加徵百分之十營利事業所得稅部分，得抵繳其股利之應
    扣繳稅款外，並不得退還。由於不同身分納稅義務人間，有
    關稅額扣抵與退還之規定各不相同，易滋生納稅義務人利用
    股權之暫時性移轉或其他虛偽之安排，不當規避或減少納稅
    義務之誘因。為防杜納稅義務人藉投資所得適用稅率高低之
    不同，將高稅率者應獲配之股利、盈餘及可扣抵稅額，移轉
    為低稅率者所有，或將不計入課稅之股利或盈餘，移轉為應
    計入課稅之股利或盈餘，俾利用可扣抵稅額扣抵應納稅額，
    甚或退還等，不當規避或減少納稅義務，減損政府稅收，並
    破壞兩稅合一制度，爰參酌紐西蘭及新加坡立法例，規定稽
    徵機關正確計算相關納稅義務人之應納稅額，得報經財政部
    核准後，依查得資料，按營利事業實際獲配之股利、盈餘或
    可扣抵稅額，或按納稅義務人實際應獲配之股利、盈餘或可
    扣抵稅額，分別予以調整‧‧‧。二、依紐西蘭所得稅法第
    九十九節或新加坡促進經濟發展法（Economic Expansion
    Incentives Act）第三十三節之規定，徵稅機關首長對於所
    有以計畫、信託、贈與、契約、協議、處分、交易或其他方
    式直接或間接移轉稅負、免除、規避、減少或延遲納稅義務
    ，並藉以獲取租稅利益之安排，均得按其認為合適之方式，
    否定或變更其安排，並計算納稅義務人之所得或應納稅額。
    」立法理由除載原告所述之情形外，並列「對於所有以計畫
    、信託、贈與、契約、協議、處分、交易或其他方式直接或
    間接移轉稅負、免除、規避、減少或延遲納稅義務，並藉以
    獲取租稅利益之安排，均得按其認為合適之方式，否定或變
    更其安排，並計算納稅義務人之所得或應納稅額。」非僅限
    原告所述之事由。此參所得稅法第六十六條之八係規定以藉
    股權之移轉或其他虛偽之安排，不當為他人或自己規避或減
    少納稅義務者，稽徵機關報經財政部核准而按實際應分配或
    應獲配之股利、盈餘或可扣抵稅額予以調整所得或應納稅額
    為構成要件。核其要件並未僅適用兩稅合一及股權屬「暫時
    」移轉情形。是原告所指摘部分，乃屬例示而非列舉。復依
    最高行政法院九十二年度判字第一二六一號判決理由同認該
    規定乃為避免納稅義務人利用股權之移轉或其他虛偽之安排
    ，不當規避或減少納稅義務之誘因，稽徵機關對於所有以計
    畫、信託、贈與、契約、協議、處分、交易或其他藉以獲取
    租稅利益之安排，均得按其認為合適之方式，否定或變更其
    安排，報經財政部核准，從新計算納稅義務人之所得或應納
    稅額，亦無囿於兩稅合一及股權「暫時」移轉情形。另該規
    定係對於濫用外觀形式合法之法律行為，使納稅義務人不具
    備課稅要件，以減輕或免除其應納之租稅，故意以不正當方
    法逃漏稅之虛偽安排，予以調整所得或稅額，事實上亦將實
    質課稅精神明文化，而規定其明確之構成要件，並無違反明
    確性原則，原告指摘該規定違反明確性原則云云，亦無可採
    。況本件原告配偶係明知信勝及明公司有鉅額之盈餘可分
    配，卻於八十九年十一月間分別以每股一七○元、七○元出
    售該二公司股票予剛設立之循環公司，致將其應獲配之股利
    移轉為循環公司獲配。而信勝公司在無虧損情形下，復辦理
    減資，並按面額每股十元，退回股東股款，致循環公司八十
    九年度發生鉅額投資損失，可沖抵其九十年度獲配現金股利
    之投資收益。則循環公司雖自信勝公司取得鉅額之股利，但
    在兩稅合一稅制下，卻因該投資收益不計入所得而免於課稅
    ，嗣後之年度盈餘即可藉彌補帳載投資損失產生之鉅額累積
    虧損，規避未分配盈餘加徵百分之十之營利事業所得稅。是
    原告配偶亦係利用兩稅合一制之實施，涉有藉股權之移轉，
    不當為他人或自己規避或減少納稅義務情事，原告配偶之行
    為確已該當前揭所得稅法第六十六條之八利用股權之移轉或
    其他虛偽之安排，不當規避或減少納稅義務情形。從而被告
    於報經財政部核准後，依實質課稅原則，將信勝公司及明
    公司原分配予循環公司之現金股利五九○、一四三、八七二
    元及一三、四二一、七八○元，按原告配偶陳柯郁美出售信
    勝公司及明公司予循環公司之股數比例，調整核定陳柯郁
    美八十九年度營利所得一、○六四、五○二元、六三一、○
    八四元及七、九八三元，併課原告綜合所得稅，洵無不合。
    又本件原告配偶係以股權轉讓、公司減資等形式合法之行為
    ，造成規避稅賦之非法目的，縱該項行為所製造之私法評價
    為正當行為（即形式合法行為），尚不影響本院對原告配偶
    出售系爭股票，係以意圖規避營利所得之非法目的之判斷，
    自不得執此為有利原告之論據。
七、綜上所述，本件原告主張各節俱無可採。被告原處分認事用
    法並無違誤，復查決定及訴願決定予以維持，亦無不合。原
    告起訴意旨求為撤銷，為無理由，應予駁回。又本件事證已
    臻明確，兩造其餘主張及攻擊防禦方法，對本件判決結果不
    生影響，無逐一論述必要，併此明。
八、據上論結，本件原告之訴為無理由，依行政訴訟法第一百九
    十五條第一項後段、第九十八條第三項前段，判決如主文。
中　　華　　民　　國　　94　　年　 　6　　月　 30  　 日
                  第三庭審判長法　官　 江幸垠
                              法  官　 簡慧娟
                              法  官　 邱政強
以上正本係照原本作成。
如不服本判決，應於判決送達後20日內向本院提出上訴書狀，其
未表明上訴理由者，應於提起上訴後20日內向本院提出上訴理由
書（須按對造人數附繕本）；如於本判決宣示或公告後送達前提
起上訴者，應於判決送達後20日內補提上訴理由書（須附繕本）
。未表明上訴理由者，逕以裁定駁回。
提起上訴應預繳送達用雙掛號郵票7份（每份34元）。
中　　華　　民　　國　　94　　年　 　6　　月　 30  　 日
　　　　　　　　　　　　　　　書記官   藍慶道
